臺灣新竹地方法院民事判決　　　　　　　　　　　　　九十三年度簡上字第二九號
　　上　訴　人　甲○
　　　　　　　　乙○○
　　被上訴人　　丁○○○○○○.
　　法定代理人　戊○○
　　訴訟代理人　丙○○
右當事人間請求返還消費借貸款事件，上訴人對於民國九十三年三月三日本院九十二
年度竹北簡字第三四六號判決提起上訴，本院於九十三年八月四日辯論終結，判決如
左：
    主    文
原判決關於命上訴人乙○○給付新台幣肆拾捌萬肆仟元，及自民國九十年七月二日起
至清償日止，按年利率百分之十點八計算之利息，及自民國八十八年四月十四日起至
清償日止，按年利率百分之一點六二計算之違約金部分，及該部分假執行之宣告，暨
訴訟費用之裁判均廢棄。
右開廢棄部分，被上訴人在第一審之訴及假執行之聲請均駁回。
其餘上訴駁回。
第一、二審訴訟費用由上訴人甲○負擔。
原判決所命上訴人甲○給付之金額減縮為新台幣肆拾捌萬肆仟元。
    事實及理由
壹、程序方面：
一、本件上訴人乙○○經合法通知，未於言詞辯論期日到場，核無民事訴訟法第三百
    八十六條各款所列情形，爰依被上訴人之聲請，由其一造辯論而為判決。
二、於第二審為訴之變更或追加，非經他造同意，不得為之，但減縮應受判決事項之
    聲明者，不在此限，民事訴訟法第四百四十六條第一項定有明文，本件為對於簡
    易程序之第一審裁判提起上訴，自得準用上揭規定，同法第四百三十六條之一亦
    有明文。查本件被上訴人於原審起訴時，原請求上訴人應連帶給付被上訴人新台
    幣（下同）四十八萬四千元，及自八十八年三月十三日起至清償日止，按年利率
    百分之十點八計算之利息，及自八十八年四月十四日起至償還日止，按上開利率
    百分之五十計算之違約金；嗣於本院九十三年六月十五日準備程序期日，減縮為
    請求上訴人連帶給付四十八萬四千元，合於前揭法律之規定，應予准許，首應敘
    明。
貳、實體方面：
一、被上訴人起訴主張，上訴人甲○邀同上訴人乙○○為連帶保證人，分別於八十三
    年三月十二日及同年四月十二日，向原告借款各四十萬元，總計借款八十萬元，
    依兩造間所訂定之借據約定，上訴人甲○應按月分期攤還本金一萬元，利息則按
    月息九厘計算，若上訴人無故違約，未按期攤還本金或利息時，被上訴人可視為
    借款全部到期，上訴人即喪失期限利益，應將借款一次清償，並得請求約定之利
    息及按上開利率百分之五十計算之違約金，上訴人甲○至八十八年三月十二日止
    ，僅清償本金三十一萬六千元，尚欠四十八萬四千元，及自八十八年三月十三日
    起，按年利率百分之十點八計算之利息，及按上開利率百分之五十計算之違約金
    。又上訴人甲○雖為被上訴人之社員，惟依章程規定，社員借款餘額超過股金時
    ，不得申請退股，既不得申請退股，上訴人甲○主張其於被上訴人處所有之十二
    萬元股金抵銷本件借款本金，即無理由，股金僅可與利息抵充，經抵充後被上訴
    人本仍得請求自九十年七月二日起算之利息，及自八十八年四月十四日起算之違
    約金，惟經被上訴人考量後，股金可抵充全部利息及違約金，僅請求本金，爰依
    借據請求上訴人連帶給付四十八萬四千元等語。
二、上訴人甲○則以：其於八十三年六月十三日因職業傷害，就醫二年餘，終因治療
    無效，致雙腳成殘，並取得殘障手冊，期間在八十三年六月間，上訴人曾將生財
    器具變賣，還款十五萬元予被上訴人，對於上訴人尚欠本金部分無爭執，惟上訴
    人在被上訴人處仍有股金十二萬元，理應就本金部分抵銷，經抵銷後，上訴人願
    給付本金三十六萬四千元予被上訴人。至於利息及違約金部分，因被上訴人應給
    付的股金利息有降息，但是上訴人應給付的利息並未降低，上訴人已給付過多利
    息予被上訴人，且約定之違約金亦過高，故已無給付之義務等語，資為抗辯。
三、上訴人乙○○則以：其未於本件借款契約連帶保證人欄上簽名蓋章，該簽名、蓋
    章應係他人所偽簽、偽蓋，又上訴人甲○亦未經上訴人乙○○同意即以上訴人乙
    ○○名義為本件借款之連帶保證人，且被上訴人與一般金融金構無異，於辦理社
    員放款業務時，竟未要求連帶保證人對保，上訴人既未於上開借款契約上簽名、
    蓋章，就本件借款自不負連帶保證之責等語，資為抗辯。
參、本件原審對於被上訴人之請求，判決被上訴人一部勝訴、一部敗訴（即被上訴人
    請求之利息部分，經與上訴人甲○之股金十二萬元抵銷後，僅就自九十年七月二
    日起至清償日止，按年利率百分之十點八計算之利息予以准許，其餘本金、違約
    金部分均勝訴），並依職權宣告假執行，上訴人就敗訴部分全部聲明不服，求為
    廢棄原判決，並駁回被上訴人在第一審之訴及假執行之聲請，被上訴人則求為判
    決駁回上訴。
肆、本院之判斷：
一、上訴人乙○○部分：
（一）被上訴人與上訴人乙○○間，並無借款及連帶保證之契約關係：
      上訴人乙○○主張，系爭借據上「乙○○」之簽名並非上訴人乙○○所簽，而
      係上訴人甲○所簽，「乙○○」之印文（原審卷第十四頁），亦為上訴人甲○
      所蓋用，並未徵得上訴人乙○○之同意一節，除據上訴人甲○所坦認外，被上
      訴人對於借據上「乙○○」之簽名及印文均非其本人所親為，亦未得其本人同
      意之事實，亦不爭執（本院卷第二六、二八、三二頁），堪信屬實。
（二）準此而論，系爭借據上「乙○○」之簽名及印文均非上訴人乙○○所親自簽名
      及蓋用，上訴人甲○又未經上訴人乙○○同意，即以上訴人乙○○名義為系爭
      借款之連帶保證人，被上訴人並未能證明其與上訴人乙○○間就系爭借款有成
      立連帶保證契約；從而被上訴人依據借貸之連帶保證及票據法律關係，請求上
      訴人乙○○給付四十八萬四千元，及自八十八年三月十三日起至償還日止，按
      年息百分之十點八計算之利息，暨自八十八年四月十四日起至清償日止，按上
      開利率百分之五十計算之違約金，即無理由，應予駁回。被上訴人此部分之訴
      既經駁回，其向本院所為假執行之聲請，亦失所附麗，應併予駁回。原審判決
      予以准許，並依職權宣告假執行，未及審酌上訴人乙○○於本院上訴審始為之
      主張及聲請調查之證據，及上訴人甲○在本院上訴審所為之陳述，尚有未洽；
      上訴人乙○○請求廢棄原判決，並駁回被上訴人在第一審之訴，為有理由，自
      應由本院予以廢棄改判如主文第二項所示。
二、上訴人甲○部分：
（一）本件上訴人甲○對於兩造於右揭時間訂立借據契約，向被上訴人借款八十萬元
      ，尚欠本金四十八萬四千元，及自八十八年三月十三日起至清償日止，按年息
      百分之十點八計算之利息，及自八十八年四月十四日起，按上開利息百分之五
      十計算之違約金，均不爭執，但以上開情詞置辯。被上訴人並於本院準備程序
      時，主張上訴人甲○之上開股金十二萬元，得抵充其所欠之全部利息及違約金
      ，本件減縮請求本金部分。是本件之主要爭執，在於本件股金應抵充借款之本
      金或利息？茲審究如次：
  １、按二人互負債務，而其種類相同，並均屆清償期者，各得以其債務，與他方之
      債務，互相抵銷；但因債務之性質，不能抵銷者，不在此限，民法第三百三十
      四條定有明文。次按抵銷除法定抵銷之外，尚有約定抵銷，此項抵銷契約之成
      立及其效力，除法律另有規定（如民法第四百條以下交互計算之抵銷）外，無
      須受民法第三百三十四條所定抵銷要件之限制，最高法院五十年台上字第一八
      五二號判例意旨可供參照。又儲蓄互助社法第十四條第一項規定，社員申請退
      股，須以書面提出之，並經理事會之同意。而丁○○○○○○○○○章程第二
      十條第一項規定，社員之借款餘額超過股金時，或所擔保之借款餘額超過被擔
      保社員及本身之股金總額，不得申請退股。
  ２、經查，儲蓄互助社之任務為收受社員股金，辦理社員放款，及其他經中央主管
      機關核可之業務，係以收受股金方式，對具有特定身分之社員進行放款，雖具
      發揮社會安全制度功能，但於改善基層民眾互助資金之流通上，功能與一般金
      融機構，作為金融中介之作用無異，其經營上自應遵守穩健經營原則，是儲蓄
      互助社法相關規定，係為達到健全儲蓄互助社財務狀況，穩定股金總額而制定
      ，因此被上訴人章程中之條款，若未違反上開原則時，其所為對於社員退股之
      限制，自屬有效。查上訴人甲○於向被上訴人借款時，須加入被上訴人互助社
      成為會員，並未提供任何財產供為擔保一節，為兩造所不爭執，是上訴人甲○
      加入成為上訴人互助社之股金，實質上即為借款之擔保，而上舉被上訴人章程
      第二十條第一項限制社員退股之規定，顯係保障被上訴人互助社財務之健全，
      揆諸右開說明意旨，此規定自屬有效。本件上訴人甲○積欠被上訴人借款之本
      金為四十八萬四千元，在被上訴處之股金為十二萬元，已如前述，上訴人甲○
      之借款餘額超過股金，依上述被上訴人章程二十條第一項之約定，本不得申請
      退股，況上訴人甲○亦未依法定程序及章程規定，辦理退股，是其對於被上訴
      人之股金請求權尚未屆清償期，並不符合法定抵銷之要件。另上訴人甲○於原
      審及本院審理時，均一再主張股金應與系爭借款之本金抵銷，惟被上訴人並不
      同意得以上揭股金抵銷系爭借款之本金，僅同意以股金抵充系爭借款之利息（
      詳如下述），兩造間顯無抵銷之合意，亦不符合約定抵銷之要件，從而，上訴
      人甲○主張以股金抵銷借款本金部分，即不可採。
　３、次按債務人無為一部清償之權利，但法院得斟酌債務人之境況，許其於無甚害
      於債權人之利益之相當期限內，分期給付，或緩期清償，民法第三百十八條第
      一項定有明文，蓋債務人本應依債務本旨而為給付，故除當事人另有約定外，
      債務人無為一部清償之權利，亦即有全部清償之義務。另按清償人所提出之給
      付，應先抵充費用，次充利息，次充原本。其依前二條之規定抵充債務者，亦
      同，民法第三百二十三條定有明文。查上舉被上訴人章程第十七條規定，社員
      於本社之借款或擔保債務未能依約償還或付息時，本社得以該社員之股金抵充
      之等字樣，係約定僅被上訴人互助社得主張以股金抵充社員之借款或利息，核
      屬上開民法第三百十八條第一項之特別約定，準此，上訴人依上揭約定主張抵
      充時，即係賦與上訴人甲○一部清償之權利。惟上開章程第十七條並未規定抵
      充之次序，是依此規定主張抵充時，其抵充之次序，自應適用前揭民法第三百
      二十三條之規定。查被上訴人於原審及本院準備程序、言詞辯論時，均主張得
      以上訴人甲○所有於被上訴人處之社員股金，抵充系爭借款之利息，顯係依上
      開章程第十七條之規定所為之主張，合於法律規定。上訴人甲○主張上開股金
      ，應先抵充系爭借款之原本，自難成立。
　４、再系爭借款兩造所約定之利息利率為年利率百分之十點八，為兩造所不爭執，
      且未超逾民法第二百零五條週年利率百分之二十之上限，上訴人甲○抗辯約定
      利率過高云云，即難成立。上訴人甲○所積欠之本金為四十八萬四千元，利息
      則自八十八年三月十三日起未繳，一年之利息為五萬二千二百七十二元，至九
      十三年三月十二日五年利息即已達二十六萬一千三百六十元，以股金十二萬抵
      充，仍不足之。從而，被上訴人主張本件上訴人甲○所有之股金十二萬元，抵
      充系爭借款之利息後，利息仍有餘額，並願撤回此部分之請求等語，即有理由
      。
　５、違約金部分是否過高，因被上訴人已撤回此部分請求，不在本院審酌之範圍內
      ，併此敘明。
（二）綜上所述，上訴人甲○抗辯稱，其所有之股金十二萬元與系爭借款本金抵銷，
      或應儘先抵充系爭借款之本金，無可採取，被上訴人主張上開股金應抵充系爭
      借款之利息，於法有據，且上開股金經抵充系爭借款之利息後，已無餘額。上
      訴人甲○對於被上訴人所述系爭借據契約仍有本金四十八萬四千元未付一節，
      又不爭執，從而，被上訴人本於借貸關係，請求上訴人給付所欠四十八萬四千
      元借款，即屬正當，應予准許。原判決於上開範圍為上訴人敗訴之判決，並依
      職權宣告假執行，經核與法並無不合，上訴人指謫該部分不當，求為廢棄改判
      為無理由，應駁回其上訴。
據上論結，本件上訴為一部有理由，一部無理由，依民事訴訟法第三百八十五條第一
項前段、依民事訴訟法第四百三十六條之一第三項、第四百四十九條第一項、第四百
五十條、第七十八條，判決如主文。
中　　　華　　　民　　　國　　九十三　　年　　　八　　　月　　 十三 　　日
                              臺灣新竹地方法院民事第二庭
                                  審判長法  官  吳上晃
                                        法　官　楊明箴
                                        法　官　滕治平
右為正本係照原本作成。
不得上訴。
                                        書記官  劉宗源
中　　　華　　　民　　　國　　九十三　　年　　　八　　　月　　 十三 　　日
